臺灣板橋地方法院民事判決　　　　　　 99年度勞訴字第113號
原　　　告　張福泉
訴訟代理人　張宸浩律師
被　　　告　白鴻章
訴訟代理人　黃政雄律師
上列當事人間請求損害賠償事件，本院於100年2月22日言詞辯論
終結，判決如下：
    主  文
原告之訴及假執行之聲請均駁回。
訴訟費用由原告負擔。
    事實及理由
一原告起訴主張：原告於民國（下同）96年間起任職於被告開設
  之獨資商號鴻彰工程行，從事鋼板裝設工作，月薪約新台幣（
  下同）5萬元，每日平均日薪為1,666元，由被告向業主承攬彩
  色鋼板裝設工程後，即規劃工程所需之工期、人數、地點，由
  原告係擔任領班，率領工人一起為被告服勞務，原告每日均會
  至現場點工，計算出勤之人數，並安排指示工作之地點、組數
  、人數、及宣導注意事項，被告每日均到場監督指揮，被告計
  算出勤日數、工人，並依據點工單，作為向原告請領工資之依
  據，以每人一日2,500元計算工資，由被告交付原告發放於其
  他工人，被告不得擅自離開工地，須向被告請假，並由被告提
  供材料由原告施工，至於被證7之單據並非僅原告之工資尚包
  括其他工人之工資，由被告為原告及其他同僚申報及處理相關
  稅務，以獨資之鴻彰工程行名義為原告投保勞保，原告應為被
  告之受僱人。原告於98年6月1日於桃園縣蘆竹鄉發生嚴重之職
  業災害，造成全身面積45%之2至3度電燒傷，全身排汗功能受
  損，皮膚扭曲變形，日常生活無法自理，須雇請看護24小時照
  顧，至今尚無法恢復原有工作能力，終身成殘廢，依據行政院
  勞工委員會88年10月8日台勞保三字第0044728號函修正公布之
  「勞工保險身體皮膚、排汗功能喪失者之審查標準表」中以身
  體皮膚、排汗功能之喪失程度來計算殘廢等級標準（附件1）
  ，其中體表面積達41%至50%者，殘廢等級核定為5;又按各殘廢
  等級給付標準表中，殘廢等級5之職業傷病殘廢補償費給付為
  960日，以原告平均日薪為1,666計算，被告即應負擔1,599,
  360元(計算式：960日×1,666元)之殘廢補償，原告於受傷期
  間並支出醫藥費356,000元，合計得請求1, 955,360元，原告
  受有職業災害時，雖與被告簽定原證3之協議書，惟契約書並
  非原告親自簽署，原告並非契約當事人，原告自不受其拘束，
  該協議書欠缺當事人要件，應為無效契約，自始、當然、確定
  的不發生法律上之效力，當時被告向原告之父親張堅雄表示，
  其所承保之明台保險公司及南山保險公司得理賠約100多萬元
  ，並提議以本人薪資之一半即3萬元與原告和解，願自98年7
  月20日起至100年1月19日止，按月於20日給付3萬元予本人，
  共10期，合計54萬元，原告父親張監雄因受詐欺而簽定原證3
  之協議書，被告僅支付98年7月至9月共9萬元之補償費後，即
  拒絕繼續任何費用。且明台保險公司僅賠償93,970元，南山保
  險公司賠償341,000元，合計為433,970元，足見原告之父親係
  受被告詐欺而簽定系爭協議書，原告自得撤銷系爭協議書，並
  已於6月28日委託律師發函撤銷前揭協議書，綜上，扣除被告
  已支付之90,000元，及南山保險公司賠償之341, 000元，被告
  尚應支付原告1,524, 360元【計算式：（1,599, 360元＋
  356,000元）-（90,000元＋341,000元)＝1,524,360元】之職
  業災害補償費，為此，依據勞動基準法第59條第1項、3項之規
  定，提起本訴，並聲明：被告應給付原告1,524,360元，及自
  起訴狀繕本送達之翌日起至清償日止，按年息百分之5計算利
  息，並願供擔保，請准宣告假執行。
二被告則以：原告並非被告受雇於被告，係承攬被告定作之鋼板
  裝設工程，兩造間並無僱傭關係存在，自98年2月2日至7月21
  日止，共向被告領取2,786,860元之承攬報酬如被證7之清單所
  示，兩造間並非僱傭關係，又原告向勞保局申請傷病給付時，
  經勞保局則函請被告補正手續，經被告函覆以：原告為外包商
  ，非被告員工，其僅將勞保寄保於被告，原告承攬被告工程代
  工已有多年，基於彼此信任，所承包工程全由口頭協定，並無
  訂立契約，工資請領並無出勤上班的天數，皆以承包代工的坪
  數、米數實做計算，關於人員調度、管理皆由外包工頭負責，
  原告及其合夥的工人未直接或造冊向被告請領工資等語。因此
  ，勞保局認定原告非被告僱用之員工，其於98年6月1日申報加
  保與規定不符，核定不予給付。原告既將系爭協議書提出予勞
  保局據以申請傷病給付，自不爭執協議書之真正，且原告於98
  年11月30寄發存證信函，要求被告依系爭協議書履行。又原告
  於另案起訴被告履行系爭協議書，其中並未提及有何遭詐欺之
  情事，足見原證3之協議書確係真正，原證3之協議書係原告委
  由其父張堅雄代理所簽訂，原告並未受被告詐欺等語置辯，並
  聲明：原告之訴駁回，如受不利之判決，願供擔保請准宣告免
  為假執行。
三兩造不爭執之事實（見100年1月12日筆錄，本院卷第46頁背面
  ）
(一)原告於98年6月1日於桃園縣蘆竹鄉從事鋼板裝設作業時，因災
  變而受有全身，面積45%之2至3電燒傷，有原告提出之診斷證
  明書可按（見本院卷第9頁）。
(二)被告於98年6月1日為原告投保勞工保險，投保薪資為26,400元
  ，原告以前揭事由聲請保險給付，經勞工保險局回覆如依據被
  告所提之事實認定原告並非受雇於被告，而不給付保險給付，
  有被告提出被證3勞工保險局99年6月17日保承工字第09960375
  050號函可按（見本院卷第36頁）。
(三)被告已依據協議書支付原告9萬元及原告已由保險公司受領新
  台幣433,970元。
四本件爭點及本院判斷（見100年1月12日筆錄、本院卷第46頁背
  面）
  原告起訴主張前揭事實，固提出林口長庚醫院之診斷證明書、
  勞工保險卡、協議書、律師函及其回執、勞工保險身體皮膚、
  排汗功能喪失之審查標準表、殘廢等級給付標準表、住院期間
  之醫藥費單據、國術館民俗療法支出證明單、支出明細表影本
  各一紙為據，被告則以前詞置辯，因此兩造協議爭點為(一)兩造
  係成立承攬關係或僱傭關係？(二)原告是否為原證3協議書之
  當事人？張堅雄是否為無權代理？張堅雄是否受詐欺而簽訂原
  證三協議書？(三)原告依據勞動基準法第59條第1項第3款之規定
  ，請求職業災害補償1,524,360元是否有理由？茲分述如下：
(一)稱僱傭者，謂當事人約定，一方於一定或不定之期限內為他方
  服勞務，他方給付報酬之契約。而稱承攬者，則謂當事人約定
  ，一方為他方完成一定之工作，他方俟工作完成，給付報酬之
  契約，民法第482條及第490條第1項分別定有明文。參酌勞動
  基準法規定之勞動契約，指當事人之一方，在從屬於他方之關
  係下，提供職業上之勞動力，而由他方給付報酬之契約。可知
  ，僱傭契約乃當事人以勞務之給付為目的，受僱人於一定期間
  內，應依照僱用人之指示，從事一定種類之工作，且受僱人提
  供勞務，具有繼續性及從屬性之關係。而承攬契約之當事人則
  以勞務所完成之結果為目的，承攬人只須於約定之時間完成一
  個或數個特定之工作，與定作人間無從屬關係，可同時與數位
  定作人成立數個不同之承攬契約，二者性質並不相同（最高法
  院94年度台上字第573號判決意旨參照）。按勞動基準法所規
  定之勞動契約，係指當事人之一方，在從屬於他方之關係下，
  提供職業上之勞動力，而由他方給付報酬之契約，故勞動契約
  以具有從屬性為其特質。從屬性可分為人格上的從屬性與經濟
  上的從屬性，所謂人格從屬性係指勞工對於自己工作時間不能
  自行支配，且對於雇主工作上之指揮監督有服從之義務。所謂
  經濟上從屬性係指勞工完全被納入雇主經濟組織與生產結構之
  內，亦即勞工不是為自己之營業而勞動，而是從屬於雇主，為
  雇主之目的而勞動（台灣高等法院90年度勞上易字第23號判決
  意旨參照）。因此，勞動契約之從屬性，具有下列內涵：(1)人
  格從屬性：即受僱人在雇主企業組織內，對自己作息時間不能
  自由支配，勞務給付之具體詳細內容非由勞務提供者決定，而
  是由勞務受領者決定，受僱人需服從雇主權威，並有接受懲戒
  或制裁之義務。(2)經濟上從屬性：即受僱人並非為自己之營業
  勞動而是從屬於他人，為該他人之目的而勞動，受僱人不能用
  指揮性、計劃性或創作性方法對自己所從事工作加以影響。(3)
  組織上從屬性：受僱人完全被納入雇主之生產組織與經濟結構
  體系內，並與同僚間居於分工合作狀態（最高法院81 年台上
  字第347號、88年台上1864號判決意旨參照）。又公司之員工
  與公司間係屬僱傭關係或委任關係，應以契約之實質關係為判
  斷（最高法院90年度台上字第1795號判決要旨參照）。換言之
  ，是否屬於勞動契約，應以渠等間勞務供給契約於提供勞務時
  有無時間、場所之拘束性，及對勞務給付方法之規制程度，雇
  主有無一般指揮監督權等因素，作一綜合判斷。經查：
(1)本件就人格上從屬性而言：
1.原告於96年起至98年6月1日工作受傷前之工作期間，被告並未
  為原告投勞工保險，有原告提出之原證2之勞工保險卡可按，
  為兩造所不爭。就原告勞務給付內容而言，參以證人林奎延（
  即與原告共同向被告承攬工作之包工）於本院審理時證述：「
  （法官問；你是與原告一起作何工程？」做被告烤漆浪板的工
  程，比較少做其他人的工程，原告和我之前的老闆也會叫我去
  做烤漆浪板的工程，與被告作有一、兩年以上了，我的報酬是
  由原告向被告拿了之後再跟我分，報酬有時以天數或坪數計算
  ，在工程完工後再以天數或坪數算報酬。不可能在工程未完工
  時就算錢，如果先向被告領錢是借支的名義，一定要完工才能
  領錢。工程是由被告承攬之後就交給我們，材料由被告準備，
  我們上工不用打卡，也不用向被告或原告報備上下班時間，有
  特殊情形要跟被告說不能上班，但如果以天數計價就要扣除，
  如以坪數計價就不用扣除。我不知道被告是否有來點工。我們
  在那段時間原告受傷前一兩年大部分都是包被告的工程，極少
  部份會做其他工程。」「我差不多都是八點多到工地，做到天
  黑。被告有時候會交代材料要如何施作或分配，如果被告有指
  示，我們會按照被告的指示。」「法官問：【提示被證七】筆
  跡是否為原告筆跡?）為原告筆跡，依照上面記載原告與被告
  有在98年2月到7月間是原告工程的工程款金額，已全部完工，
  但因為坪數尚未結算所以請領的金額是工程款預先借支的金額
  2,786,860元，不是借款。我跟原告是一起代工，依據坪數計
  算工程款，我與原告算是合夥，我在他受傷時付2萬元是道義
  上給付。」「（原告訴代問：是否曾以人頭實際出席的天數計
  算金額？）有時候是，一人每日2500元」等語（見100年1月12
  日筆錄、本院卷第48頁）。證人李錦奇（原受雇於被告之員工
  ）於本院審理時證述：「證人林奎延與原告他們是合夥的包工
  。」、「（法官問：你是否知道原告如何向被告領取報酬及工
  作內容？）知道，被告是去接工地的烤漆浪板回來以坪數計價
  給原告。原告是專門包工程，不只包被告的工程還有包別人的
  工程。錢是做完一次給付或是原告有欠錢的時候先拿，原告並
  非每日領工資。被告不用去點工，原告也不用打卡。」「（原
  告訴代問：之前受僱於被告期間為何？）期間不固定，我是負
  責作骨架，原告他們是負責做外牆。我受僱於被告，但原告他
  們不是受僱於被告，原告是做坪數的，我的薪水是被告給付的
  。他最後一次給付我工資是在98年9月份時，...施工的材料由
  被告準備，被告有時候會去看工地不會每天看。」等語，（見
  100年1月12日筆錄，本院卷第49頁），由此可知，原告是被告
  交付之以勞務所完成之結果為目的，其只須於約定之時間完成
  一個特定工作即可，原告亦曾於被告以外承接其他工程案件，
  顯然其與被告公司間關係非屬一般僱傭契約。
2.就上班出勤程序而言，原告上班無須打卡，亦毋庸向被告報備
  上下班時間，被告亦未曾前往點工，僅原告於特殊情形不能上
  班時，如以天數計價，須扣除未上班之日數，如以坪數計價，
  毋庸扣除等情，並經證人林奎延證述在卷（見本院卷第49頁）
  ，核與一般受雇員工上下班須打卡，請假時，必須依規定填寫
  請假卡，依請假卡上有假別、時間起迄、事由、並經被告核備
  等情炯異，足見原告與一般員工請假程序顯然有別。
3.綜上述，原告之勞健保保費既由其自行全額負擔，原告也無提
  撥任何退休金金額，原告縱有未出勤情況，亦無需依規定請假
  ，故原告不論出勤與否，如報酬係依據坪數計算，則無任何扣
  減，原告擔任鋼板之裝設工作，其工作性質可自行決定工作進
  度，並未受被告考核，亦毋庸向被告報備，以上諸情即足以認
  定原告與被告公司間自不具人格上之從屬性。
(2)再就經濟上從屬性而言：原告擔任鋼板之裝設工程，係依據工
  程之坪數或工程出工之人數計算報酬，業據證人林奎延證述明
  確，且依據被告提出兩造所不爭之被證7（被告親自書寫之受
  領報酬單據）所示，98年2月2日領取118萬元、98年5月3日領
  取17萬元、98年5月4日領取20萬元、98年4月20日領取10萬元
  、98年5月8日領取7萬元、98年5月9日領取108萬元，98年6 月
  5日領取15萬元、98年6月20日領取30萬元、98年7月5日領取15
  萬元、98年7月21日領取9萬元，足見，原告並非領取固定薪資
  ，且短短6個月即領取高達2,786,860元之報酬，平均每月受領
  報酬高達464,476元，核與原告主張每月領取薪資5萬元不同，
  亦與原告主張每月5日、20日領取薪資等情不同，且原告並無
  年資及考績評等，亦與受僱員工薪資將隨其年資及考績評等而
  調整有所不同。且觀之原告前開受領報酬之數額，足認，原告
  應係領取承攬報酬，應非僱傭報酬，其勞工性甚低，尚難認有
  何經濟上之從屬性可言。
(3)再就組織從屬性而言，原告擔任鋼板之裝設工作，並無隸屬於
  被告之單位，亦未受被告之指揮監督，由原告向被告領取報酬
  後，再交付於證人林奎延（即與原告合夥之包工），並據證人
  林奎延於本院審理時證述明確，故原告與被告公司間實無組織
  上之從屬性可言。
(4)再就原告提出之原證3之協議書記載原告係「承攬」被告之彩
  色鋼板裝設工程等語，且簽署協議書，原告意識清楚且在場聽
  聞，並據證人李錦奇證述明確，足見，兩造應成立承攬關係至
  明。
(5)綜上所述，原告係承攬被告之鋼板裝設工作，難謂有經濟上及
  人格上之從屬性、或無組織上從屬性，核與勞動基準法關於勞
  工之定義不符，堪認兩造間之契約關係，非屬勞動契約，而係
  承攬契約無疑，又兩造亦曾以點工人數作為計算承攬報酬之依
  據，經證人林奎延證述在卷，因此，原告提出被告親自書寫之
  原證6點工單，亦難亦證明兩造為僱傭關係。
(二)原告主張被證7之單據係被告拖欠原告薪資所累積之數額云云
  ，核與證人林奎延證述被證7之金額，係原告向被告承攬工程
  後預支之工程款等情不符，原告復未舉證以實其說，自難為有
  利於原告之認定。
五綜上所述，本件兩造間應屬承攬契約，而非僱傭之勞動契約，
  即無適用勞動基準法之相關規定，故原告主張其為勞動基準法
  所稱之勞工，並依同法第59條第1項、第3項之規定，請求被告
  應給付醫藥費、職業災害補償共108萬元及遲延利息，均無理
  由，應予駁回。
六本案事證已臻明確，原告既不適用勞動基準法之相關規定，已
  如前述，兩造間所成立原證3之協議書是否為因原告並非契約
  當事人而無效，或原告之父是否為無權代理，是否受詐欺而簽
  定協議書等情，認與本案判斷結果無影響，均毋庸再予一一審
  酌，附此敘明。又原告聲請傳訊證人裴孟修、李施翔欲證明兩
  造間成立僱傭關係，然兩造間計算報酬之方式、出勤方式，業
  經證人林奎延、李錦奇證述明確，已如前述，自無再行傳訊之
  必要，又原告聲請函詢國稅局調查被告是否將原告列為薪資申
  報支出云云，然原告自始並未提出扣繳憑單、薪資單，亦無被
  告為原告投保勞保之相關之資料，難以認定被告有以原告列為
  薪資申報支出之事實，況被告向稅捐機關申報之相關支出，係
  被告向行政機關申報之稅籍資料，不足以作為認定兩造間實質
  關係是否成立僱傭關係，揆之前揭判例意旨，仍應就兩造間成
  立之實質關係，據以判斷兩造成立承攬或僱庸關係，因此，自
  無再行函查之必要，兩造其餘主張陳述及所提之證據暨所提之
  攻擊防禦方法，於本件判決結果無涉，自無庸再行一一論述。
七原告既受敗訴之判決，其假執行之聲請，因訴之駁回而失所依
  據，不予准許
八結論：原告之訴為無理由，依民事訴訟法第78條，判決如主文
  。
中    華    民    國    100   年    3    月    16    日
                  民事第三庭    法  官  徐玉玲
以上正本係照原本作成
如對本判決上訴，須於判決送達後20日之不變期間內，向本院
提出上訴狀。如委任律師提起上訴者，應一併繳納上訴審裁判
費。
中    華    民    國    100   年    3    月    16    日
                                書記官  蕭聖澄